【裁判字號】    89,台上,1264
【裁判日期】    890601
【裁判案由】    租佃爭議
【裁判全文】
最高法院民事判決                              八十九年度台上字第一二六四號
    上  訴  人  辛○○
    訴訟代理人  沈美真律師
    上  訴  人  庚○○陳朝松.
                丙○○同右）.
                戊○○同右）.
                甲○○同右）.
                己○○同右）.
                乙○○同右）.
                丁○○同右）.
    共      同
    訴訟代理人  許國棟律師
右當事人間租佃爭議事件，上訴人對於中華民國八十八年一月十二日台灣高等法院第
二審判決（八十六年度上字第一四四一號），各自提起上訴，本院判決如左：
    主  文
原判決關於駁回上訴人辛○○之訴及上訴並該訴訟費用部分廢棄，發回台灣高等法院
。
上訴人庚○○、丙○○、戊○○、甲○○、己○○、乙○○、丁○○之上訴駁回。
駁回上訴部分，第三審訴訟費用由上訴人庚○○、丙○○、戊○○、甲○○、己○○
、乙○○、丁○○負擔。
    理  由
本件上訴人辛○○主張：對造上訴人庚○○、丙○○、戊○○、甲○○、己○○、乙
○○、丁○○（下稱庚○○等七人）之被繼承人陳朝松承租伊所有坐落宜蘭縣三星鄉
○○段五一九、五三○、五三一、五三二、五三三、五三五、五三六、五四四、五四
五、五四六地號土地（下稱行健段土地十筆）及同鄉○○段一三、一四、一五、一六
、一七、三九、四二、四二－一、五三地號土地（下稱健富段土地九筆）面積共計二
‧○二八六公頃，雙方訂有耕地三七五租約。陳朝松未經伊同意，擅在行健段五一九
地號土地上興建房屋，及在健富段四二地號土地上興建工廠，不自任耕作，原訂租約
應屬無效，庚○○等七人應返還系爭土地予伊。又縱認健富段四二地號土地非農地，
惟其租賃期限已於民國八十五年十二月三十一日屆滿，庚○○等七人亦應返還該土地
予伊等情。爰依耕地三七五減租條例第十六條第二項、民法第四百五十五條、第七百
六十七條規定，求為命庚○○等七人返還系爭土地予伊之判決。
庚○○等七人則以：辛○○之父陳文通於四十年間即同意陳朝松在行健段五一九地號
土地建屋居住，該筆土地已非作為耕地使用，另健富段四二號土地係建地，均無耕地
三七五減租條例之適用，系爭耕地租約並非無效，辛○○不得請求伊返還系爭土地等
語，資為抗辯。
原審以：本件租佃爭議，前經辛○○申請宜蘭縣三星鄉公所耕地租佃委員會調解，及
宜蘭縣政府耕地租佃委員會調處，均未成立，由宜蘭縣政府移送法院審理，應認為業
已踐行耕地三七五減租條例第二十六條所定之調解、調處程序。庚○○等七人辯稱：
上開調處未作成調處結果，不得移送法院審理，辛○○之起訴係不合法云云，並非可
採。次查系爭土地為辛○○所有，由陳朝松承租耕作，有土地登記簿謄本及私有耕地
租約可稽，並為兩造所不爭，自屬真實。辛○○於八十二年十月十五日就行健段土地
十筆申請租約變更登記，經宜蘭縣政府於八十二年十月十九日以地權字第一一三六九
八號令核准，登記為三地大字第三○之一、三○－一－二號租約。健富段土地九筆，
則係於八十三年十月十八日申請變更租約登記，經該府於八十三年十月二十四日以地
權字第一一七四二○號令核准，登記為三地大字第三○號租約，有宜蘭縣三星鄉公所
准予耕地租約變更登記通知及租約可稽，足徵辛○○與陳朝松就系爭土地係分別訂立
二份耕地租約。陳朝松於八十三年十月間，在行健段五一九地號土地興建一樓鐵皮屋
、二層鐵皮屋及鐵皮雨遮，占用該土地面積依次為一、三十三、十五平方公尺，為陳
朝松所不爭，並有勘驗筆錄、土地複丈成果圖可憑。陳朝松係以挖土機整地建屋，磚
牆均為新砌者，顯係新建而非整修舊屋，有照片可考。陳朝松雖辯稱：辛○○之父陳
文通於四十年間即同意將該土地變更為非耕地使用，由伊建屋，於八十三年間，伊於
原地修建房屋，未違反該土地從來之使用云云，惟為辛○○所否認。系爭行健段五一
九地號土地面積為九十九平方公尺，陳朝松原所建房屋面積為二八‧八平方公尺，有
宜蘭縣稅捐稽徵處羅東分處函可稽，足徵陳文通縱曾同意陳朝松建屋，亦未同意將該
筆土地全部均變更為非耕地使用。證人林文長證稱：「五一九地號房屋後面也是耕地
使用」，證人張新添、胡金和證稱：陳文通於四十年間同意陳朝松建屋各等語，均不
能證明陳文通已同意將該五一九地號土地全部均可作非耕地使用。陳朝松於八十三年
間在系爭五一九地號土地建屋，占用該土地面積達四十九平方公尺，已逾舊有房屋之
面積，其顯有在該土地上增建房屋。按耕地三七五減租條例第十六條第一項所謂承租
人應自任耕作，係指承租人應以承租之土地供自己從事耕作之用而言；如承租人以承
租之土地建築房屋居住或供其他非耕作之用，均不在自任耕作之列，應構成同條第二
項所定原訂租約無效之原因。且同一耕地租約，承租人就耕地之一部不自任耕作，全
部租約均歸於無效。陳朝松未經辛○○同意，於五一九地號土地建屋使用，自屬不自
任耕作，就該行健段土地十筆之耕地租約全部，均應歸於無效。辛○○請求收回該十
筆土地，洵屬有據。至於健富段四二地號土地，其地目為「建」，租約亦載明其為建
地，有土地登記簿謄本及租約可憑，該筆土地既非耕地，自無耕地三七五減租條例之
適用。辛○○復未主張陳朝松就健富段其餘土地有不自任耕作之情形，則系爭健富段
土地九筆之耕地租約，即難謂為無效。辛○○請求收回該九筆土地，尚非有據。從而
，辛○○請求庚○○等七人將行健段土地十筆返還予伊，應予准許；其請求庚○○等
七人返還健富段土地九筆部分，則不應准許。爰就第一審所為辛○○勝訴部分之判決
，一部予以廢棄，改判駁回其該部分之訴，一部予以維持，駁回庚○○等七人其餘上
訴，及維持第一審所為辛○○敗訴部分之判決，駁回其上訴。
關於廢棄發回部分：
查辛○○主張：系爭土地重劃前為宜蘭縣三星鄉○○段九四九－二、九四九－四、九
四九－三○、九四九－三六地號土地四筆，由伊父陳文通出租予陳朝松之父陳阿成，
雙方僅訂立一份耕地租約，租約號碼為三地大字第三○號。陳阿成死亡後，由陳朝松
繼承，上開租約經其辦理變更登記以其為承租人。嗣因陳文通將系爭土地移轉予伊，
及系爭土地重劃標示變更，伊始申請租約變更登記，由宜蘭縣政府將上開租約編為三
地大字第三○、三○－一、三○－一－二號租約等語，已據提出土地登記簿謄本、台
灣省宜蘭縣私有耕地租約、宜蘭縣政府為私有耕地租賃契約更正通知書、耕地租約變
更登記申請書、三星鄉公所准予耕地租約變更登記通知書及變更登記後之租約等件為
證（見原審卷七二、七三、九九至一一二頁及卷外）。似此情形，能否謂系爭土地非
屬同一租約，自滋疑義。次查編為某種使用之土地，於其所定之使用期限前，仍得繼
續為從來之使用，土地法第八十三條定有明文。原審未查明系爭健富段四二地號土地
於承租之初，其地目為何，徒以該筆土地目前地目編為「建」，即認無耕地三七五減
租條例之適用，亦有疏略。末查辛○○主張：系爭健富段四二地號土地，其租期已於
八十五年十二月三十一日屆滿，伊依民法第四百五十五條、七百六十七條規定，亦得
請求返還該筆土地等語（見第一審卷五五頁、原審卷四三頁、七三頁背面），係屬重
要之攻擊方法。原審恝置未論，並有未合。辛○○上訴論旨，指摘原判決於其不利部
分為不當，求予廢棄，非無理由。
關於駁回上訴部分：
原審就辛○○請求返還行健段土地十筆部分，為庚○○等七人敗訴之判決，經核於法
洵無違誤。庚○○等七人上訴論旨，就原審取捨證據、認定事實之職權行使，指摘原
判決此部分為不當，求予廢棄，非有理由。
據上論結，本件上訴人辛○○之上訴為有理由，上訴人庚○○等七人之上訴為無理由
。依民事訴訟法第四百七十七條第一項、第四百七十八條第一項、第四百八十一條、
第四百四十九條第一項、第七十八條，判決如主文。
中      華      民      國    八十九    年      六      月      一      日
                              最高法院民事第四庭
                                  審判長法官  林  奇  福
                                        法官  陳  國  禎
                                        法官  李  彥  文
                                        法官  陳  重  瑜
                                        法官  劉  延  村
      右正本證明與原本無異
                                              書  記  官
中      華      民      國    八十九    年      六      月     十四     日


司法院資訊處製作；財團法人民間司法改革基金會備份。
